福建金門地方法院民事判決　　　　　　　　94年度訴字第22號
原　　　告　甲○○
被　　　告　乙○○○
上列當事人間請求返還債務事件，於民國94年8 月23日言詞辯論
終結，本院判決如下：
    主      文
原告之訴駁回。
訴訟費用由原告負擔。
    事實及理由
壹、原告起訴主張：（一）被告之夫黃璉章於民國82年9 月10日
    與原告訂立買賣契約，買受列湖字第56225-29地號房地（即
    門牌號碼金門縣金湖鎮夏興84號，以下稱：夏興84號房地）
    ，積欠原告新台幣（下同）一百三十萬元，嗣於84年1 月12
    日約定由原告提供漁村段294-4 地號房地為黃璉章擔保其對
    金門縣農會之貸款。嗣被告於85年間出具保證書並簽發一百
    三十萬元本票作保，被告於85年6 月12日還清農會貸款，向
    原告取回上開本票。然黃璉章共積欠十六個月之利息（82年
    9 月10日至84年1 月12日）未給付，被告自應負擔按週年利
    率百分之五計算之利息。（二）被告又於86年7 月14日與原
    告訂立買賣契約，買受列湖字第56335-28地號房地（即門牌
    號碼金門縣金湖鎮夏興82號，以下稱：系爭房地），積欠原
    告一百五十萬元，約定由被告承受原告積欠金門縣農會之一
    百五十萬元債務，詎被告未繳納利息，又不付房租計四十個
    月（86年7 月14日起至89年11月16日止），導致系爭房地被
    法院查封、拍賣，被告自應負擔該筆利息共計九十萬元。（
    三）原告與被告雖於89年11月16日訂立協議書達成和解，然
    系爭房地仍遭法院拍賣，由第三人拍定，但拍定內容不包括
    四樓上面的鐵皮屋和分離式冷氣四台（以下稱：系爭物品）
    ，被告自應返還等情。爰依借貸契約法律關係，請求判決被
    告應給付原告前開款項，及返還系爭物品。另提出買賣契約
    書、抵押借款契約書、保證書、收據、協議書、農會現金收
    入傳票、民事執行處通知等件為證。
貳、被告則以：被告之夫黃璉章確於82年9 月10日向原告買受夏
    興84號房地，積欠原告一百三十萬元，由被告於85年5 月3
    日出具保證書並簽發一百三十萬元本票擔保，被告已還清農
    會貸款，向原告取回上開本票，否認積欠十六個月之利息。
    又被告於86年7 月14日向原告買受系爭房地，積欠原告一百
    五十萬元，約定由被告承受原告積欠金門縣農會之一百五十
    萬元債務，事後系爭房地遭法院拍賣。惟兩造於89年11月16
    日訂立協議書和解，貸款應由原告負責，系爭房地四樓上面
    的鐵皮屋及原有裝潢、冷氣，保持原狀移交原告所有，該屋
    在未出賣或拍賣前被告有借用權，原告自己去拿，伊沒有意
    見。是原告請求均無理由，應予駁回等語，資為抗辯。
參、得心證之理由：
  一、原告起訴聲明第一項原求為：「被告應給付原告三十一萬
      二千元」；嗣於訴狀送達被告後，再於94年7 月25日言詞
      辯論時當庭陳明變更其訴之聲明為：「減縮改依年利率百
      分之五計算之利息」。核為減縮應受判決事項之聲明，合
      於民事訴訟法第255 條第1 項第3 款之規定，應予准許，
      合先敘明。
  二、查原告主張：被告之夫黃璉章於82年9 月10日向原告買受
      夏興84號房地，積欠原告一百三十萬元，由被告於85年間
      出具保證書並簽發一百三十萬元本票擔保，被告已還清農
      會貸款，向原告取回上開本票。又被告於86年7 月14日向
      原告買受系爭房地，積欠原告一百五十萬元，約定由被告
      承受原告積欠金門縣農會之一百五十萬元債務，事後系爭
      房屋遭法院拍賣；兩造於89年11月16日訂立協議書和解，
      系爭房屋四樓上面的鐵皮屋及原有裝潢、冷氣，保持原狀
      移交原告所有等事實，為被告所不爭執，並有買賣契約書
      、抵押借款契約書、保證書、收據、協議書、農會現金收
      入傳票、民事執行處通知等件為證，應堪信為真實。
  三、至原告主張：黃璉章共積欠一百三十萬元部分十六個月之
      利息，及一百五十萬元部分四十個月利息，另應返還系爭
      物品等情，則為被告所否認，並以前開情詞置辯。是則本
      件之爭點即為：原告請求被告給付前開款項，及返還系爭
      物品，有無理由？本院自應就此加以審酌。
  四、法院之判斷：
  （一）關於一百三十萬元借款部分，原告約定無條件提供房地
        供黃璉章貸款，其請求被告給付利息，應屬無據。
    １、按稱消費借貸者，謂當事人一方移轉金錢或其他代替物
        之所有權於他方，而約定他方以種類、品質、數量相同
        之物返還之契約。當事人之一方對他方負金錢或其他代
        替物之給付義務而約定以之作為消費借貸之標的者，亦
        成立消費借貸。又應付利息之債務，其利率未經約定，
        亦無法律可據者，週年利率為百分之五，民法第474 條
        、第203 條分別有明文。是消費借貸未必須支付利息，
        而約定利息與約定利率係屬二事，如當事人未約定利息
        之債，尚難依法定利率請求利息。
    ２、而稱和解者，謂當事人約定，互相讓步，以終止爭執或
        防止爭執發生之契約；又和解有使當事人所拋棄之權利
        消滅及使當事人取得和解契約所訂明權利之效力，民法
        第736 條、737 條分別定有明文。次按和解內容，倘以
        他種法律關係，替代原有法律關係者，則係以和解契約
        創設新法律關係，故債務人如不履行和解契約，債權人
        應依和解創設之新法律關係請求履行，不得再依原有法
        律關係請求給付（最高法院83年台上字第620 號判例意
        旨參照）。
    ３、查原告與黃璉章於84年1 月12日簽訂宅地建物抵押借款
        契約書，確認黃璉章積欠原告一百三十萬元，為促使黃
        璉章早日還款，雙方協調同意原告提供漁村段294-4 地
        號房地供黃璉章擔保對金門縣農會之貸款一百三十萬元
        ，並於該契約書第二條約定：「乙方（指原告）無條件
        提供以上產權（指漁村段294-4 地號房地）交甲方（指
        黃璉章）設定擔保之期限定為二年，在貸借期限內，甲
        方務需按月繳交利息及分期攤還借款‧‧‧」等語，有
        該宅地建物抵押借款契約書附卷可證（見本院卷第15頁
        ）。是黃璉章確實積欠原告一百三十萬元，約定由原告
        無條件提供漁村段294-4 地號房地為黃璉章擔保其對金
        門縣農會之貸款等情，應堪認定。
    ４、原告與黃璉章既以該宅地建物抵押借款契約書，確認黃
        璉章積欠原告一百三十萬元，並約定「無條件」提供房
        地供黃璉章向金門縣農會貸款，則該宅地建物抵押借款
        契約書性質上屬和解契約，原告與黃璉章間之債權債務
        關係自應以此為準，不得再依原有法律關係請求。原告
        請求被告給付關於一百三十萬元借款部分之利息，自屬
        無據。
  （二）系爭協議書已明定貸款及利息全數由原告負責，與被告
        無關，原告請求被告給付關於一百五十萬元部分之利息
        ，為無理由。
    １、查兩造於89年11月16日簽訂協議書，確認被告將系爭房
        地歸還原告，並約定：被告將系爭物品保持原狀移交原
        告所有（第一點）、原告對系爭房地之貸款及利息全數
        由原告負責，與被告無關（第四點），系爭房地未出賣
        或拍賣為他人權屬時，被告仍有借用權等語，有該協議
        書附卷可稽（見本院卷第23、24頁），是兩造係依該協
        約書確認雙方債權債務關係，並創設被告應將系爭物品
        保持原狀移交原告所有、原告對系爭房地之貸款及利息
        全數由原告負責，與被告無關、系爭房地未出賣或拍賣
        為他人權屬時，被告仍有借用權等法律關係，目的在以
        此法律關係替代原有之債權債務關係等情，洵堪認定。
    ２、從而系爭協議書即係兩造約定，互相讓步，以終止爭執
        或防止爭執發生，性質上應屬和解契約，有使當事人所
        拋棄之權利消滅及使當事人取得和解契約所訂明權利之
        效力，原告應依和解契約主張權利，不得再依原有法律
        關係請求給付。是該協議書既已明定「原告對系爭房地
        之貸款及利息全數由原告負責，與被告無關」，則原告
        請求被告給付關於一百五十萬元借款部分之利息，亦屬
        無據。
  （三）被告並未占用系爭物品，亦未排除原告取得占有，原告
        請求被告返還，核無必要，不能准許。
    １、按稱使用借貸者，謂當事人一方以物交付他方，而約定
        他方於無償使用後返還其物之契約。又借用人應於契約
        所定期限屆滿時，返還借用物；未定期限者，應於依借
        貸之目的使用完畢時返還之。但經過相當時期，可推定
        借用人已使用完畢者，貸與人亦得為返還之請求，民法
        第464 條、第470 條分別定有明文。
    ２、查兩造間因前開協議書確認系爭物品保持原狀移交原告
        所有，被告於系爭房地未出賣或拍賣為他人權屬時，被
        告仍有借用權等情，已如前述。是兩造間就系爭物品間
        之法律關係核屬使用借貸，定有系爭房地出賣或拍賣為
        他人權屬時之期限等情，應堪認定。本件系爭房地已為
        第三人拍定，被告自應返還系爭物品。
    ３、惟系爭物品定著於系爭房屋，且兩造係約定「保持原狀
        」，又被告已於本院審理時陳明：原告自己去拿，伊沒
        有意見，足認被告已非系爭物品之現占有人，亦無排除
        原告取得占有之意思，原告自得隨時取回。至原告陳稱
        ：冷氣和鐵皮屋雖然被告已經沒有在用，但如果伊去拿
        怕被告告伊竊盜，伊認為被告應該要拆下來親手還給伊
        云云，核無必要，不能准許。
肆、綜上所述，原告約定無條件提供房地供黃璉章貸款，系爭協
    議書已明定貸款及利息全數由原告負責，與被告無關，被告
    並未占用系爭物品，亦未排除原告取得占有，原告請求被告
    返還，核無必要。則原告依借貸契約法律關係，請求被告給
    付前開款項，及返還系爭物品，均無理由，應予駁回。
伍、本件事證已臻明確，兩造其餘攻擊防禦方法及舉證，經審酌
    結果，核於判決結果無影響，爰不逐一論述，附此敘明。
陸、據上論結，本件原告之訴為無理由，依民事訴訟法第78條，
    判決如主文。
中　　華　　民　　國    94    年    9     月    6     日
                      民事庭  法  官  林鈺琅
上列正本證明與原本無異。
如對本判決上訴，應於判決送達後20日內，向本院提出上訴狀。
中　　華　　民　　國    94    年    9     月    6     日
　　　　　　　　　　　　　　  書記官  周怡青
